【裁判字號】    98,訴,433
【裁判日期】    990122
【裁判案由】    損害賠償
【裁判全文】
臺灣基隆地方法院民事判決               98年度訴字第433號
原      告  丑○○
法定代理人  寅○○
            辛○○
訴訟代理人  林宇文律師
複  代理人  張漢榮律師
            葉慶人律師
被      告  丙○○
兼
法定代理人  天○○
            乙○○（原名吳錫山.
被      告  巳○○
兼
法定代理人  甲○○
被      告  午○○
            癸○○
兼  上一人
法定代理人  壬○○
被      告  己○○
兼
法定代理人  庚○○
            酉○○
被      告  戊○○
兼
法定代理人  卯○○
            丁○○
被      告  申○○
兼
法定代理人  辰○○
訴訟代理人  未○○
被      告  戌○○
兼
法定代理人  亥○○
訴訟代理人  子○○○
上列當事人間損害賠償事件，本院於民國99年1月13日言詞辯論
終結，判決如下：
    主  文
被告丙○○、巳○○、癸○○、己○○、戊○○、申○○、戌○○應連帶給付原告新臺幣貳拾陸萬仟佰貳拾肆元，及其中被
告丙○○、巳○○、癸○○、己○○、戊○○、戌○○自民國九
十八年十一月三日起，被告申○○自民國九十八年十一月五日起
，均至清償日止，按年息百分之五計算之利息。
被告乙○○及天○○就第一項命被告丙○○給付部分，與被告丙○○連帶給付之。
被告甲○○及午○○就第一項命被告巳○○給付部分，與被告巳
○○連帶給付之。
被告壬○○就第一項命被告癸○○給付部分，與被告癸○○連帶
給付之。
被告庚○○及酉○○就第一項命被告己○○給付部分，與被告己○○連帶給付之。
被告卯○○及丁○○就第一項命被告戊○○給付部分，與被告戊○○連帶給付之。
被告辰○○就第一項命被告申○○給付部分，與被告申○○連帶
給付之。
被告亥○○就第一項命被告戌○○給付部分，與被告戌○○連帶
給付之。
本判決上開所命給付如其中一被告已為給付，其餘被告就給付金
額之範圍內同免其責。
原告其餘之訴駁回。
訴訟費用由被告連帶負擔三分之一，餘由原告負擔。
本判決原告勝訴部分，於原告以新臺幣捌萬捌仟元為被告供擔保
後，得假執行。但被告如於假執行程序實施前，以新臺幣貳拾陸
萬仟佰貳拾肆元為原告預供擔保，得免為假執行。
原告其餘假執行之聲請駁回。
    事實及理由
一、被告午○○、乙○○、酉○○、丁○○等人經合法通知，未
    於最後言詞辯論期日到場，核無民事訴訟法第 386條各款所
    列情形，依民事訴訟法第385條第1項前段之規定，准原告之
    聲請，由其一造辯論而為判決。
二、原告主張：
  (一)緣被告丙○○得知訴外人地○○與原告在學校發生口角，遂
    夥同被告巳○○、癸○○、己○○、戊○○、申○○、戌○○等人，於98年1月10日下午5時30分許，在基隆市○○區○○路 236號公車循環站之和平廣場上與原告相約談判後，分
    別以預藏之鋁棒及隨手撿拾之鐵棍各 1支、或徒手方式，共
    同毆打原告，致原告受有後顱窩硬腦膜下出血、右眼挫傷之
    傷害，被告等人上開傷害原告之行為，業經本院以98年度少
    護字第69號、98年度少護字第94號及98年度少護字第198號
    分別裁定被告等人應予訓誡、交付保護管束或並命為勞動服
    務確定在案。
  (二)被告丙○○、巳○○、癸○○、己○○、戊○○、申○○及
    戌○○等人，係以不法之行為毆打原告，侵害原告之身體，
    致原告受有後顱窩硬腦膜下出血、右眼挫傷之傷害；且因被
    告等人之劇烈毆打，致原告送往長庚醫院急救時，一度因腦
    出血、腦壓上升、意識不清而有病危之情形，雖經手術搶救
    而倖免於難，仍因此造成原告罹患「嚴重型憂鬱症」及「創
    傷後壓力症候群」，是以被告丙○○、巳○○、癸○○、己○○、戊○○、申○○、戌○○等人，自應依民法第184 條
    第1項、第185條第1項、第193條第1項及第195條第1項之規
    定，對原告負損害賠償之責任。被告丙○○、巳○○、戌○○、癸○○、戊○○、申○○及己○○等人均係未成年人，
    渠等之法定代理人亦應依民法第187條第1項之規定負連帶損
    害賠償責任。
  (三)按父母對於未成年子女，有保護及教養之權利義務，為民法
    第1084條第2項所明定。此項因身分關係所生之權利義務，
    性質上固不得拋棄，但夫妻協議離婚後，關於子女之監護，
    依民法第1051條之規定，原則上由夫任之，亦得約定由一方
    監護。於此情形下，他方監護權之行使，即暫時停止，此與
    親權之拋棄尚屬有別。監護權之行使暫時停止之一方，既無
    從對於未成年子女為監督，當然不能令其就該未成年子女之
    侵權行為負責賠償，最高法院80年度台上字第1327號判例意
    旨參照。可知夫妻離婚後，未任監護之一方，無庸對未成年
    子女之侵權行為依民法第187條第1項之規定，負連帶損害賠
    償責任，是以：
  1.被告癸○○、申○○、戌○○之父母均於事發前離異，而分
    別由被告壬○○、辰○○及亥○○擔任監護人，故被告壬○○應與被告癸○○負連帶損害賠償責任；被告辰○○應與被
    告申○○負連帶損害賠償責任；被告亥○○應與被告戌○○
    負連帶損害賠償責任。
  2.被告巳○○之父母午○○、甲○○雖已離異，但其離婚時間
    係在98年6月3日，而本事件發生時間係在98年 1月10日，亦
    即被告巳○○對原告為侵權行為時，巳○○之父母午○○、
    甲○○均為被告巳○○之法定代理人，故被告午○○及甲○○均應依民法第187條第1項之規定負連帶賠償責任。惟被告
    巳○○之父母離異之後，係由被告甲○○擔任監護人，故以
    被告甲○○為本件被告巳○○之法定代理人，而被告午○○
    應以被告之身分單獨對原告依民法第187條第1項之規定負賠
    償責任。
  3.另被告丙○○之法定代理人為被告天○○、乙○○，被告天
    ○○、乙○○應與被告丙○○負連帶損害賠償責任；被告己○○之法定代理人為被告庚○○、酉○○，被告庚○○、酉
    ○○應與被告己○○負連帶損害賠償責任；被告戊○○之法
    定代理人為被告卯○○、丁○○，被告卯○○、丁○○應與
    被告戊○○負連帶損害賠償責任。
  (四)原告請求費用之明細如下：
  1.財產上損害賠償63,324元部分：
    原告自98年1月12日轉入普通病房起至98年1月21日出院，共
    住院10日，期間均由原告之雙親24小時照料看護，以每日看
    護費用2,100元計之，共支出看護費用21,000元，加計醫療
    費用42,324元，合計63,324元。
  2.精神上損害賠償70萬元部分：
    原告因被告丙○○、巳○○、癸○○、己○○、戊○○、申
    ○○、戌○○等人之侵權行為，受有後顱窩硬腦膜下出血、
    右眼挫傷等傷害，事發後隨即送醫急救，醫院甚至發出病危
    通知。原告受此傷害，並因此罹患創傷性壓力症候群及嚴重
    之憂鬱症，致平日行為畏縮，對人群感到害怕，須長期治療
    ，足見被告丙○○、巳○○、癸○○、己○○、戊○○、申
    ○○、戌○○等人對原告所造成之傷害實屬重大，故原告所
    受之痛苦，實非筆墨所能形容，且原告父母親沒有收入，爰
    請求精神上之損害賠償70萬元。
  3.合計請求金額為763,324元。
  (五)訴之聲明：
  1.被告丙○○、巳○○、癸○○、己○○、戊○○、申○○、
    戌○○應連帶給付原告 763,324元，及自起訴狀繕本送達之
    翌日起至清償日止，按年息5%計算之利息。
  2.前項所示之金額，被告天○○、乙○○應與被告丙○○；被
    告甲○○、午○○應與被告巳○○；被告壬○○應與被告癸○○；被告庚○○、酉○○應與被告己○○；被告卯○○、
    丁○○應與被告戊○○；被告辰○○應與被告申○○；被告
    亥○○應與被告戌○○；各對原告負連帶損害賠償責任。
  3.原告願供擔保請准宣告假執行。
三、被告抗辯：
  (一)被告巳○○及甲○○則以下列情詞置辯，請求駁回原告之訴
    及假執行之聲請，並願供擔保請准宣告免為假執行：
  1.對於原告主張醫療費用42,324元及看護費用21,000元部分不
    爭執，願與其他被告共同分擔上開醫療費用及看護費。
  2.按不法侵害他人之身體、健康、名譽、自由、信用、隱私、
    貞操，或不法侵害其他人格法益而情節重大者，被害人雖非
    財產上之損害，亦得請求賠償相當之金額，民法第195條第1
    項前段固有明文，然依民法第218條規定，損害非因故意或
    重大過失所致者，如其賠償致賠償義務人之生計有重大影響
    時，法院得減輕其賠償金額。又精神慰撫金係以精神上所受
    無形之痛苦為準，如非財產上損失之有價額可以計算，究竟
    如何始認為相當，自應審酌原告及加害人之地位、家況，並
    原告所受痛苦之程度與其家屬之關係暨其他一切情事，定其
    數額（最高法院48年度台上字第798號判例意旨參照）。被
    告巳○○與原告均為學生，未出社會，不會賺錢，而被告甲○○係被告巳○○之母親，因本事件已與配偶午○○離婚，
    目前在外做零工，時有時無，並不安定，收入微薄，又要扶
    養被告巳○○及訴外人宇○○，生活非常清苦。精神慰撫金
    須斟酌雙方家況及其家屬之一切狀況，被告巳○○為學生，
    無經濟能力，被告甲○○為家庭主婦，無固定職業收入，偶
    做零工，收入微薄，又要獨立撫養 2名子女，經濟能力甚差
    ，原告要求慰撫金70萬元，實屬過高，非被告所能接受。
  (二)被告丙○○、天○○、乙○○、癸○○、壬○○、己○○、
    庚○○、戊○○、卯○○、申○○、辰○○、戌○○、亥○○等人則抗辯：被告天○○從事家庭美髮，被告壬○○為臨
    時工，被告庚○○為議員助理，被告卯○○從事餐飲業，對
    於原告請求之醫療費用42,324元及看護費用21,000元部分同
    意共同分擔，惟精神損害賠償70萬元部分因金額過高，被告
    等人無法負擔。被告辰○○另以被告申○○之刑責較輕，希
    望能夠降低精神損害賠償金額等語置辯。嗣於98年12月23日
    言詞辯論時期日則表示願給付醫療費用及精神慰撫金共2萬
    元等語。
四、得心證之理由：
  (一)真正及不真正連帶債務係屬類似必要共同訴訟，按類似必要
    共同訴訟，在實體法上具有不可分性，有合一確定之必要而
    應為一致之判決，故有民事訴訟法第56條第1項規定之適用
    。本件被告丙○○、天○○、乙○○、癸○○、壬○○、己○○、庚○○、戊○○、卯○○、申○○、辰○○、戌○○
    、亥○○等人固對原告醫療費用及部分精神慰撫金之請求不
    爭執，並為認諾，惟本件訴訟標的對被告須合一確定，依民
    事訴訟法第56條第1項第1款之規定，共同訴訟人中一人之行
    為，不利益於共同訴訟人者，對於全體不生效力，上開被告
    所為之認諾行為，不利益於共同訴訟人，對被告全體即不生
    效力。至被告巳○○及甲○○聲明「如被告受不利判決時，
    願供擔保請准宣告免假執行」，為有利於全體被告之行為，
    效力及於被告全體，合先敘明。
  (二)本件原告主張被告丙○○得知訴外人地○○與原告在學校發
    生口角，遂夥同被告巳○○、戌○○、癸○○、戊○○、申
    ○○及己○○等人，於98年1月10日下午5時30分許，在基隆
    市○○區○○路 236號公車循環站之和平廣場上與原告相約
    談判後，分別以預藏之鋁棒及隨手撿拾之鐵棍各 1支、或徒
    手方式，共同毆打原告，致其受有後顱窩硬腦膜下出血、右
    眼挫傷之傷害，被告等人上開傷害原告之行為，業經本院以
    98年度少護字第69號、98年度少護字第94號及98年度少護字
    第198號分別裁定被告等人應予訓誡、交付保護管束或並命
    為勞動服務確定等情，為被告等人所不爭執，並有本院98年
    度少調字第74號及98年度少護執字第156號卷宗在卷可稽，
    自堪信原告上開主張為真實。
  (三)按因故意或過失，不法侵害他人之權利者，負損害賠償責任
    ；數人共同不法侵害他人之權利者，連帶負損害賠償責任，
    民法第184條第1項及第185條第1項前段分別定有明文。復按
    不法侵害他人之身體或健康者，對於被害人因此喪失或減少
    勞動能力或增加生活上之需要時，應負損害賠償責任；損害
    賠償，除法律另有規定或契約另有訂定外，應以填補債權人
    所受損害及所失利益為限，民法第193條第1項及第216條第1
    項亦有明定。本件原告因被告丙○○、巳○○、戌○○、癸○○、戊○○、申○○及己○○等人之行為，受有後顱窩硬
    腦膜下出血、右眼挫傷之傷害，而請求被告丙○○、巳○○
    、癸○○、己○○、戊○○、申○○及戌○○等人對其所受
    損害連帶負賠償之責，洵屬有據。
  (四)次按無行為能力人或限制行為能力人，不法侵害他人之權利
    者，以行為時有識別能力為限，與其法定代理人連帶負損害
    賠償責任，民法第187條第1項前段定有明文。被告丙○○、
    巳○○、戌○○、癸○○、戊○○、申○○及己○○年齡介
    於15歲至18歲之間，均為未滿20歲之限制行為能力人，且於
    本件侵權行為時有識別能力，揆諸前開規定，自應與其法定
    代理人連帶負損害賠償之責。故原告請求被告丙○○與其法
    定代理人天○○及乙○○、被告癸○○與其法定代理人壬○○、被告己○○與其法定代理人庚○○及酉○○、被告戊○○與其法定代理人卯○○及丁○○、被告申○○與其法定代
    理人辰○○、被告戌○○與其法定代理人亥○○、被告巳○○與其法定代理人甲○○及午○○，連帶負損害賠償責任，
    洵屬有據。而上列7組被告彼此間所負為不真正連帶債務關
    係，如其中一組被告已為全部或一部之給付者，其餘被告就
    其履行之範圍內，同免給付之義務。
  (五)茲就原告各項請求有無理由，逐一說明如下：
  1.醫療費用42,324元部分：
    原告主張因本件事故已支付醫療費用42,324元，業據提出與
    其主張相符之三軍總醫院附設基隆民眾診療服務診斷證明書
    、長庚紀念醫院診斷證明書、長庚紀念醫院醫療費用收據3
    件、三軍總醫院附設基隆民眾診療服務診斷證明書10件為證
    ，經核相符，而被告對此亦不爭執，是原告就上開醫療費用
    42,324元之請求，為有理由，應予准許。
  2.看護費用21,000元部分：
    按親屬照顧被害人之起居，固係出於親情，但親屬看護所付
    出之勞力，並非不能評價為金錢，只因兩者身分關係密切而
    免除支付義務，此種親屬基於身分關係之恩惠，自不能加惠
    於加害人，故應衡量及比照僱用職業護士看護情形，認被害
    人受有相當看護費之損害，得向加害人求償（最高法院93年
    度台上字第 472號判決意旨參照）。原告主張其因被告丙○○等人之侵權行為受有傷害，住院10日，期間均由原告之父
    母24小時照顧，看護費用共21,000元等情，固未提出支出看
    護費用之單據，惟其自98年1月11日住入加護病房，98年1月
    12日轉入普通病房，至98年1月21日出院，共住院10日等情
    ，業據原告提出長庚紀念醫院診斷證明書為證，堪信為真實
    。是原告住院10日期間均由其雙親全天候照料看護，以每日
    看護費用2,100元計算，原告請求看護費用21,000元，為有
    理由，應予准許。
  3.精神損害賠償70萬元部分：
    復按不法侵害他人之身體、健康者，被害人雖非財產上之損
    害，亦得請求賠償相當之金額，民法第195條第1項前段定有
    明文。又精神慰撫金之多寡，應斟酌雙方之身分、地位、資
    力與加害之程度及其他各種情形核定相當之數額，其金額是
    否相當，自應依實際加害情形與被害人所受之痛苦及雙方之
    身分、地位、經濟狀況等關係決定之（最高法院96年度台上
    字第648號判決、96年度台上字第513號判決意旨參照）。本
    院審酌原告因被告丙○○、巳○○、戌○○、癸○○、戊○○、申○○及己○○等人之侵權行為受有後顱窩硬腦膜下出
    血、右眼挫傷等傷害，罹患嚴重型憂鬱症及創傷後壓力症候
    群，且原告家境並不富裕，而被告於此事件發生後，無法妥
    速解決賠償問題，歷經少年刑事及民事訴訟程序，耗費無數
    時間、精力，精神傷害非謂不大，暨審酌被告丙○○等少年
    集體毆打原告之行為係出於故意，被告少年家長所從事之職
    業及經濟狀況亦不佳、兩造之社會地位、智識水準等一切情
    狀，認原告請求之精神慰撫金以20萬元為適當，逾此範圍之
    請求，尚屬無據。
  4.綜上所述，原告得請求之賠償金額為263,324元（計算式：
    42,324元＋21,000元＋200,000元＝263,324元）。
五、從而，原告依侵權行為之法律關係，請求被告丙○○、巳○○、癸○○、己○○、戊○○、申○○、戌○○連帶給付原
    告 263,324元及均自起訴狀繕本送達被告之翌日即被告丙○○、巳○○、癸○○、己○○、戊○○、戌○○自98年11月
    3 日起，被告申○○自98年11月5日起，均至清償日止，按
    年息5%計算之利息；請求被告丙○○與其法定代理人天○○
    及乙○○、被告巳○○與其法定代理人甲○○及午○○、被
    告癸○○與其法定代理人壬○○、被告己○○與其法定代理
    人庚○○及酉○○、被告戊○○與其法定代理人卯○○及丁○○、被告申○○與其法定代理人辰○○、被告戌○○與其
    法定代理人亥○○連帶給付原告263,324元，及均自起訴狀
    繕本送達被告之翌日起至清償日止，按年息5%計算之利息；
    而上列7組被告如其中一組被告已為全部或一部之給付者，
    其餘被告就其履行之範圍內，同免給付之義務，為有理由，
    應予准許，逾此範圍之請求，為無理由，應予駁回。
六、兩造均陳明願供擔保請准宣告假執行或免為假執行，就原告
    勝訴部分，核無不合，爰分別酌定相當擔保金額准許之；至
    原告敗訴部分，其假執行之聲請已失所附麗，應併予駁回。
七、據上論結：本件原告之訴為一部有理由，一部無理由，依民
    事訴訟法第385條第1項前段、第79條、第85條第2項、第390
    條第2項、第392條第2項，判決如主文。
中    華    民    國    99    年    1    月    22    日
                  民事庭法  官  林玉珮
以上正本係照原本作成。
對於本件判決如有不服，應於收受送達後20日內向本院提出上訴
書狀，敘述上訴之理由，上訴於臺灣高等法院。
中    華    民    國    99    年    1    月    22    日
                        書記官  洪福基


司法院資訊處製作；財團法人民間司法改革基金會備份。
